ACORDAO-COMPLETO-2576297

ACÓRDÃO 2188/2023 ATA 7/2023 - PRIMEIRA CÂMARA

VISTO, relatado e discutido este processo relativo ao ato de concessão de aposentadoria de Zartu Giglio Cavalcanti, emitido pela Fundação Universidade Federal do Maranhão e submetido à apreciação deste Tribunal,
ACORDAM os Ministros do Tribunal de Contas da União, reunidos em sessão da 1ª Câmara, ante as razões expostas pelo Relator e com fundamento nos arts. 71, inciso III, da Constituição Federal, 1º, inciso V, e 39, inciso II, da Lei 8.443/1992 e 260 do Regimento Interno e no Enunciado 106 da Súmula de Jurisprudência do TCU, em:
9.1. considerar ilegal o ato de concessão de aposentadoria de Zartu Giglio Cavalcanti, negando-lhe registro;
9.2. determinar à Fundação Universidade Federal do Maranhão que:
9.2.1. promova o destaque das parcelas de "quintos" incorporados entre 9/4/1998 e 4/9/2001, transformando-as em parcela compensatória a ser absorvida por quaisquer reajustes futuros, consoante decidido pelo Supremo Tribunal Federal no Recurso Extraordinário 638.115, caso a referida incorporação não tenha se fundamentado em decisão judicial transitada em julgado;
9.2.2. comunique ao interessado o teor desta decisão, no prazo de 15 (quinze) dias, alertando-o de que o efeito suspensivo proveniente da interposição de eventual recurso não o exime da devolução dos valores percebidos indevidamente após a respectiva notificação, caso o recurso não seja provido;
9.2.3. envie a este Tribunal, no prazo de 30 (trinta) dias, contados da ciência desta decisão, documentos comprobatórios de que o interessado está ciente da presente deliberação;
9.3. dispensar a devolução dos valores indevidamente recebidos pelo interessado até a data da ciência, pela Fundação Universidade Federal do Maranhão, do presente acórdão, com base no Enunciado 106 da Súmula da Jurisprudência do TCU.

Ato de aposentadoria.

Primeira Câmara

3. Interessados/Responsáveis:
3.1. Interessado: Zartu Giglio Cavalcanti (XXX.556.573-XX)

13.1. Ministros presentes: Jhonatan de Jesus (na Presidência), Benjamin Zymler e Jorge Oliveira (Relator).
13.2. Ministro-Substituto convocado: Augusto Sherman Cavalcanti.
13.3. Ministro-Substituto presente: Weder de Oliveira.

JORGE OLIVEIRA

Adoto como relatório a instrução aprovada no âmbito da Secretaria de Fiscalização de Integridade de Atos e Pagamentos de Pessoal e de Benefícios Sociais - denominada, atualmente, Unidade de Auditoria Especializada em Pessoal -, inserta à peça 5, à qual anuiu o Ministério Público junto ao TCU, na pessoa do Procurador Rodrigo Medeiros de Lima (peça 8) :
"INTRODUÇÃO
Trata-se de ato inicial de aposentadoria, submetido, para fins de registro, à apreciação do Tribunal de Contas da União (TCU) , de acordo com o art. 71, inciso III, da Constituição Federal. O ato foi cadastrado e disponibilizado ao TCU por intermédio do Sistema e-Pessoal, na forma do art. 2º e 4º da Instrução Normativa TCU 78/2018.
O ato desse processo pertence às seguintes unidades:
Unidade emissora: Fundação Universidade Federal do Maranhão.
Unidade cadastradora: Fundação Universidade Federal do Maranhão.
Subunidade cadastradora: Divisão de Direitos e Deveres/PRH -UFMA.
EXAME TÉCNICO
Procedimentos aplicados
Os procedimentos para exame, apreciação e registro de atos de pessoal encontram-se estabelecidos na Instrução Normativa TCU 78/2018 e na Resolução TCU 206/2007. Essas normas dispõem que os atos de pessoal disponibilizados por meio do e-Pessoal devem ser submetidos previamente a críticas automatizadas, com base em parâmetros predefinidos.
As críticas das informações cadastradas na etapa de coleta do ato foram elaboradas e validadas levando-se em conta as peculiaridades de cada ato. Os itens verificados nessa etapa são inerentes a dados cadastrais, fundamentos legais, mapa de tempo, ficha financeira, assim como eventuais ocorrências de acumulação. Trata-se de verificações abrangentes, minuciosas e precisas e sem a necessidade de ação humana e, portanto, menos suscetível a falhas. As críticas aplicadas estão discriminadas no sistema, no Menu e-Pessoal, opção 'Crítica', que podem ser acessadas mediante concessão de perfil específico a servidores do TCU responsáveis pela análise.
Além das críticas automatizadas, há verificação humana adicional no caso de haver alertas do sistema ou informações não formatadas, como esclarecimentos do gestor ou do controle interno. 
As críticas também consideram os registros do Sistema Integrado de Administração de Recursos Humanos (Siape) . O Siape disponibiliza informações atualizadas sobre as parcelas que integram os proventos, diferentemente, portanto, do e-Pessoal, que informa as parcelas no momento do registro do ato. 
Essa confrontação com o Siape fornece uma visão atual e verdadeira da situação, o que permite descaracterizar irregularidades e inconsistências que, embora constantes do e-Pessoal, já foram corrigidas.
As verificações detectadas no ato encontram-se discriminadas na aba de pendências do ato no sistema e-Pessoal, bem como no espelho do ato contemplado por esta instrução.
Exame das Constatações
Ato: 72596/2022 - Inicial - Interessado (a) : ZARTU GIGLIO CAVALCANTI - CPF: XXX.556.573-XX
Parecer do Controle Interno: considerar o ato Legal.
Constatações e análises: 
1.1.1. Houve o registro de pelo menos uma rubrica com 'Denominação para análise pelo TCU = Decisão judicial (10288 - DECISAO JUDICIAL N TRAN JUG AT (Decisão judicial - Outros) - R$ 81,12) .
Justificativa do Gestor de Pessoal: Não há. Verificação efetuada no âmbito do TCU.
Análise do Controle Interno: Não há. Verificação efetuada no âmbito do TCU.
Análise da Equipe Técnica: Ilegal
a. O Mandado de Segurança 2022.37.00002646-7 manteve a parcela de Adicional de Gestão Educacional (AGE) no cálculo dos quintos judiciais de FG e CD. Esta Corte de Contas tem decidido que a inclusão da AGE na base de cálculo dos quintos de função gratificada não encontra amparo legal, porquanto os quintos foram transformados em valores fixos - VPNI em 1997, data anterior à criação do AGE, momento a partir do qual perderam relação com as funções que lhe deram origem e passou a se sujeitar exclusivamente aos reajustes gerais da remuneração dos servidores públicos federais (Acórdão 9304/2017-TCU-Primeira Câmara, Vital do Rêgo; 8.993/2018-TCU-1ª Câmara, Bruno Dantas; e 3.300/2022-TCU-2ª Câmara, André Luís de Carvalho) . Esta Corte de Contas, por meio do Acórdão 776/2022-TCU-Segunda Câmara, relator Marcos Bemquerer, apreciando ato de aposentadoria em situação análoga da Universidade Federal do Maranhão, nos termos da modulação de efeitos conferida pelo STF (RE 638.115-CE) , determinou à Fundação Universidade Federal do Maranhão que, a partir dos próximos reajustes e reestruturações de carreira que beneficiarem os proventos do inativo, promova a absorção do valor alocado na parcela judicial, tendo em vista que se refere ao cálculo que levou em consideração o AGE, vantagem criada após 08/04/1998.
1.1.2. Houve o registro de pelo menos uma rubrica com 'Denominação para análise pelo TCU = Vantagem de caráter pessoal (82106 - VPNI ART.62-A LEI 8112/90 - AT (Vantagem de caráter pessoal - VPNI art. 62-A Lei 8.112/90) - R$ 53,58) .
Justificativa do Gestor de Pessoal: Não há. Verificação efetuada no âmbito do TCU.
Análise do Controle Interno: Não há. Verificação efetuada no âmbito do TCU.
Análise da Equipe Técnica: Legal
a. A concessão da vantagem de quintos ou décimos está em consonância com a jurisprudência deste Tribunal e os critérios das Leis 8.911/1994 e 9.624/1998 (os períodos anteriores a 8/4/1998 são suficientes para a incorporação da vantagem de quintos) .
O quadro resumo de ocorrências e, quando for o caso, o detalhamento da norma legal e da jurisprudência para as inconsistências acima elencadas encontra-se no anexo II dessa instrução. 
Encaminhamento do ato: 
Considerar ILEGAL e recusar registro do ato de Aposentadoria 72596/2022 - Inicial de ZARTU GIGLIO CAVALCANTI do quadro de pessoal do órgão/entidade Fundação Universidade Federal do Maranhão, com base nos arts. 71, inciso III, da Constituição Federal, 1º, inciso V, e 39, inciso II, da Lei 8.443/1992 e 260, § 1º, do Regimento Interno. 
Com fulcro no art. 262, caput, do Regimento Interno deste Tribunal, determinar ao órgão/entidade Fundação Universidade Federal do Maranhão que: 
dispense a devolução dos valores indevidamente recebidos de boa-fé até a data da ciência do órgão/entidade Fundação Universidade Federal do Maranhão, do acórdão que vier a ser proferido, com base no Enunciado 106 da Súmula da Jurisprudência do TCU.
informe o teor do acórdão que vier a ser prolatado, encaminhando ao TCU, no prazo de trinta dias, comprovante da data de ciência pelo (a) interessado (a) , nos termos do art. 4º, § 3º, da Resolução TCU 170/2004.
promova, no prazo de 30 (trinta) dias, o destaque da (s) parcela (s) de quintos incorporada (s) com amparo em funções comissionadas exercidas entre 8/4/1998 a 4/9/2001 e transforme-a (s) em 'Parcela Compensatória' a ser absorvida por quaisquer reajustes futuros, consoante decidido pelo STF no RE 638.115/CE, caso a incorporação tenha se dado por decisão administrativa ou por decisão judicial não transitada em julgado.
CONCLUSÃO
A abrangência e a profundidade das verificações levadas a efeito fundamentam convicção de que o ato 72596/2022 pode ser apreciado pela ilegalidade, em razão das irregularidades apontadas no item Exame das Constatações desta instrução, que representam afronta à legislação e à jurisprudência de referência
PROPOSTA DE ENCAMINHAMENTO
Ante o exposto, com fundamento no art. 71, inciso III, da Constituição Federal, no art. 1º, inciso V, e art. 39, incisos I e II, da Lei 8.443/1992, no art. 260 do Regimento Interno do Tribunal de Contas da União, propõe-se: 
Considerar ILEGAL e recusar registro do ato de Aposentadoria 72596/2022 - Inicial de ZARTU GIGLIO CAVALCANTI do quadro de pessoal do órgão/entidade Fundação Universidade Federal do Maranhão, com base nos arts. 71, inciso III, da Constituição Federal, 1º, inciso V, e 39, inciso II, da Lei 8.443/1992 e 260, § 1º, do Regimento Interno.
Com fulcro no art. 262, caput, do Regimento Interno deste Tribunal, determinar ao órgão/entidade Fundação Universidade Federal do Maranhão que: 
informe o teor do acórdão que vier a ser prolatado, encaminhando ao TCU, no prazo de trinta dias, comprovante da data de ciência pelo (a) interessado (a) , nos termos do art. 4º, § 3º, da Resolução TCU 170/2004.
promova, no prazo de 30 (trinta) dias, o destaque da (s) parcela (s) de quintos incorporada (s) com amparo em funções comissionadas exercidas entre 8/4/1998 a 4/9/2001 e transforme-a (s) em 'Parcela Compensatória' a ser absorvida por quaisquer reajustes futuros, consoante decidido pelo STF no RE 638.115/CE, caso a incorporação tenha se dado por decisão administrativa ou por decisão judicial não transitada em julgado.
dispense a devolução dos valores indevidamente recebidos de boa-fé até a data da ciência do órgão/entidade Fundação Universidade Federal do Maranhão, do acórdão que vier a ser proferido, com base no Enunciado 106 da Súmula da Jurisprudência do TCU."		
	É o relatório.

não há.

Procurador Rodrigo Medeiros de Lima

PESSOAL. APOSENTADORIA. INCORPORAÇÃO DO ADICIONAL DE GESTÃO EDUCACIONAL À BASE DE CÁLCULO DOS QUINTOS. IMPOSSIBILIDADE. EXISTÊNCIA DE DECISÃO JUDICIAL ASSECURATÓRIA DO PAGAMENTO. AUSÊNCIA DE INFORMAÇÕES SOBRE O TRÂNSITO EM JULGADO DA SENTENÇA. ILEGALIDADE DO ATO E NEGATIVA DE REGISTRO. DETERMINAÇÃO PARA SE APLICAR A MODULAÇÃO DE EFEITOS DA DECISÃO PERFILHADA PELO SUPREMO TRIBUNAL FEDERAL NOS AUTOS DO RE 638.115/CE.

APOSENTADORIA (APOS)

Unidade de Auditoria Especializada em Pessoal (AudPessoal)

Examino o ato de concessão de aposentadoria de Zartu Giglio Cavalcanti, emitido pela Fundação Universidade Federal do Maranhão (UFMA) e submetido à apreciação deste Tribunal.
2.	A Unidade de Auditoria Especializada em Pessoal (AudPessoal) identificou que o Adicional de Gestão Educacional (AGE) está incluso na base de cálculo dos quintos, tendo resultado em rubrica no valor de R$ 81,12 (oitenta e um reais e doze centavos) . Propõe, assim, a ilegalidade do ato, a negativa de seu registro e a expedição de determinações à UFMA. Esse posicionamento foi acompanhado pelo Ministério Público junto ao TCU.
3.	Estou de acordo com o exame empreendido pela unidade técnica.
4.	O AGE foi instituído pela Lei 9.640/1998 e é devido aos ocupantes de cargo de direção ou função gratificada das instituições federais de ensino.
5.	Não obstante, esta Corte de Contas tem decidido que a inclusão do AGE na base de cálculo dos quintos de função gratificada não encontra amparo legal, porquanto os quintos foram transformados em valores fixos - VPNI em 1997 - antes da própria criação daquele adicional, ocorrida em 8/4/1998, de modo que perdeu relação com as funções que lhe deram origem e passou a se sujeitar exclusivamente aos reajustes gerais da remuneração dos servidores públicos federais (v.g. Acórdão 9304/2017-TCU-Primeira Câmara, rel. Min. Vital do Rêgo, 8.993/2018-1ª Câmara, rel. Min. Bruno Dantas, e 3.300/2022-2ª Câmara, rel. Min. Subst. André Luís de Carvalho) .
6.	Em todo caso, o Supremo Tribunal Federal, no âmbito do Recurso Extraordinário 638.115/CE, modulou os efeitos da decisão pela inconstitucionalidade da incorporação de quintos ou décimos decorrentes do exercício de funções comissionadas, no período compreendido entre a edição da Lei 9.624/1998 e a Medida Provisória 2.225-48/2001, e, na apreciação posterior de embargos de declaração, em 18/12/2019, deliberou no sentido de reconhecer indevida a cessação imediata do pagamento dos quintos quando fundado em decisão judicial transitada em julgado.
7.	Ocorre que não há informações precisas nos autos sobre ter havido ou não o trânsito em julgado da aludida sentença. Como o processo tramitou em segredo de justiça, também não foi possível esclarecer tal fato mediante pesquisa junto ao site do Tribunal Regional Federal da 1ª Região. 
8.	Diante dessa lacuna, é producente determinar à UFMA que promova o destaque da parcela de "quintos" incorporados entre 9/4/1998 e 4/9/2001, transformando-a em parcela compensatória a ser absorvida por quaisquer reajustes futuros, consoante decidido pelo Supremo Tribunal Federal no Recurso Extraordinário 638.115, caso a referida incorporação não tenha se fundamentado em decisão judicial transitada em julgado.
9.	Por fim, importa registrar que o ato ora examinado deu entrada no TCU há menos de cinco anos, não tendo se materializado o prazo decadencial previsto na Lei 9.784/1999, em atenção à tese com repercussão geral fixada pelo Tema 445 (RE 636.553) .
	Ante o exposto, VOTO no sentido de que seja aprovada a minuta de acórdão que ora submeto à deliberação deste Colegiado.
TCU, Sala das Sessões, em 28 de março de 2023.
JORGE OLIVEIRA 
Relator